臺灣臺中地方法院民事判決　94年度訴字第873號
原　　　告　丙○○
　　　　　　丁○○○
上二人共同
訴訟代理人　謝維仁　律師
複代理人　　邱雅文律師
被　　　告　甲○○
輔　佐　人　乙○○
當事人間返還房屋事件，本院於94年11月30日言詞辯論終結判決
如下：
    主    文
原告之訴及假執行之聲請駁回。
訴訟費用由原告負擔。
    事實及理由
一、原告主張：坐落台中市○○○段845地號 (下稱系爭土地)為
    原告與其他共有人所共有之土地。被告雖承租系爭土地興建
    門牌號碼台中市○○路三厝西一巷4號房屋居住，然自民國
    （下同）75年6月起即未給付租金。系爭土地之共有人曾委
    任原告，並由原告委由律師於84年9月6日催告被告函到10日
    內清償租金。被告雖曾回函主張年租金以蓬萊稻榖100公斤
    折算，自75起至84年止計算租金計新台幣 (下同)21,000 元
    ，並於84年9月23日將同額匯票寄交代原告發函之律師，惟
    上開匯款並非向全體共有人為清償，自不生清償之效力，且
    該匯票亦經代原告發函之律師回函表示無權代收並退還之。
    被告自75年起積欠租金至84年止已逾二年以上，經原告限期
    催繳未果，業經原告及全體共有人於84年11月22日以存證信
    函為終止租約之意思表示，兩造租約既已終止，被告自84年
    11月22日起即屬無權占有系爭土地，爰依所有權法律關係，
    請求被告返還系爭土地，並聲明：被告將坐落系爭土地上門
    牌號碼台中市○○路三厝西一巷4號之建物拆除後，將土地
    返還原告及全體共有人，並陳明願供擔保請准宣告假執行。
二、被告則以：兩造間就系爭土地之租賃關係為不定期租約，租
    金每年以稻榖100公斤折算現金，原告自75年起即未前往收
    租，至84年始以信函催告，被告業已依約將租金交付原告當
    時委任之律師，竟遭對方以無權代收而退回，系爭土地之出
    租人黃壽往生後，其繼承人眾多且不詳，被告不知應如何繳
    納租金，系爭租賃關係並無於84年間終止一事，且被告已於
    93年間將過往之租金如數向法院提存，既無欠租，自非無權
    占有系爭承租等語資為抗辯。
三、兩造不爭執之事項：原告之被繼承人黃壽於50年間將系爭土
    地出租被告，雙方訂立不定期租賃契約。
四、兩造爭執之事項：
  1、系爭不定期租約，租金內容為何？原告是否曾以欠租為由
     ，向被告限期催告繳納未果，並終止雙方租約？
  2、原告於84年11月22日所為之終止意思表示是否有效？兩造
     間就系爭土地之租賃關係是否因此而終止？
五、本院之判斷：
(一)按債務人不履行其債務，自應負遲延責任，然債務人應履行
    之債務內容及方式為何？亦即本件租金之計算方式及給付方
    式為何，首當罹清。
  (1)系爭土地之租金並無約定以每月三千元之方式計算。
  　按當事人主張有利於己之事實者，就其事實有舉證之責任。
    民事訴訟法第277條第1項定有明文。故請求履行債務者，除
    被告自認原告主張之事實外，應先由原告負舉證之責任，如
    不能為相當之證明，而被告就其抗辯之事實，已有相當之反
    證者，應為不利於原告之認定。本件原告主張系爭土地之租
    金係每月三千元，既未提出任何證明，且為被告所否認，再
    依證人即84年間接受原告委任發函催告被告給付租金之陳俊
    寰律師事務所員工張振忠證稱：「甲○○有到事務所，有提
    到租金的事情，張先生提到稻穀金額，一年有一次或兩次來
    結算租金，我們認為不合理，因為地價稅已經遠超過他交付
    按稻穀計算的金額，且之前稻穀租金如何計算我們不清楚」
    及「提到租金每月三千元的問題，如果張先生能來跟地主簽
    約，就從簽約時開始起算每月三千元，如張先生不來簽約就
    自以前以每月三千元來計算，因為沒有辦法知道稻穀的金額
    ，我有看到張先生以前的收據，都用米來計算，我認為這樣
    不合理，如果這樣到一百年對地主不公平，且我有建議就用
    實際佔用的坪數來計算，看每坪多少錢，我有告訴張先生都
    用稻穀算不合理，後來我才建議每月用三千元來計算租金,.
    .. 」等語，顯見有關按月三千元計算之租金，係證人張振
    忠依當時被告實際占用之面積所估算之數字。此外，原告亦
    表示不知被繼承人與被告間有關租金之約定方式，足認原告
    主張系爭土地約定之租金計算，係以按月三千元計算之方式
    云云，顯無可採。至於原告雖另主張被告於84年間曾同意系
    爭租金按每月三千元計算之方式納租云云，並以證人張振忠
    之證詞為憑，惟觀諸證人張振忠證述：「我們總共談三次，
    第二次張先生說好，我們有說如果同意，雙方約一個正式的
    時間簽約，甚至地主也願意補償伍、六十萬元，張先生將土
    地返還地主，張先生說要回去跟兄弟商量，後來針對還土地
    的補償金張先生提到一百或一百五十萬元，因為無法明確，
    所以就先就租金的部分先確定，後來張先生就直接寄匯票過
    來，我們也覺得很突然，因為大家已經說好約一個時間到事
    務所寫正式的租賃契約書，結果張先生寄匯票來，只有用電
    話跟我談補償金的金額，我跟他說應就租金的部分先談，補
    償金的部分可以再談，但張先生表示要先談補償金，如補償
    金夠了，租金部分可以不用談，他就可以把土地直接返還地
    主。」等情，被告對於證人張振忠提及將租金改為按月三千
    元計算，雖曾說好，但亦當場表示需就土地補償費（指原告
    收回系爭土地）先行解決，如可談妥，租金部分則可免談，
    足徵本件被告對於租金之計納方式改為按月三千元方案，既
    有所保留，自難認兩造就系爭土地租金之繳納已同意自75年
    起以按月三千元計算方式為之，附此明。
  (2)系爭租金之清償方式係於債權人之住所地為之，非往取債務
    。
    按債務之清償，應依雙方約定之方式為之，如依契約應由出
    租人赴承租人處收租，而出租人未赴承租人處收租者，祇構
    成出租人受領之遲延，不能謂承租人欠租，是以，債務之清
    償是往取債務或交付債務，影響契約當事人有無遲延給付或
    受領遲延之認定。經查本件被告於84年間曾函文原告委任之
    律師表示租金皆由本人（指被告）親自送達... 等字樣，有
    被告84年9月16日台中47支郵局第217號存證信函在卷可參，
    本件租金債務之清償方式，既非往取債務，且被告亦不否認
    於接獲原告委任律師在84年9月6日寄發之台中法院郵局第29
    86號存證信函時，尚未給付自75起至84年間之租金一事，是
    以，原告主張被告於84年9月間已遲延給付租金達二年以上
    ，自堪信為真正。
(二)原告於系爭租賃關係存續期間，係對被告何時段應繳而未繳
    之租金及金額進行限期繳納之催告？又原告對上開租賃期限
    未繳納之租金進行限期催告後，被告是否逾期未繳？系爭租
    賃契約是否因此而遭終止？
  (1)原告僅限期催告被告應履行自75年起至84年間遲延給付之租
    金計19,340元。
  　按承租人租金支付有遲延者，出租人得定相當期限，催告承
    租人支付租金，如承租人於其期限內不為支付，出租人得終
    止契約，民法第440條第1項定有明文。又債務人未依債務本
    旨實行提出給付者，不生提出之效力，物之交付義務人所提
    出交付之物與契約訂定之內容不符者，不得謂為依債務本旨
    之提出，自不生提出之效力，如已依債務本旨而為提出，債
    權人對於已提出之給付，拒絕受領或不能受領者，自提出時
    起，債權人應負遲延受領之責任。本件系爭土地之租金非採
    每月三千元計算之方式為之，已詳述如前，然關於租金內容
    為何？原告既陳明並不清楚，核與證人張振忠證述「之前稻
    穀租金如何計算我們不清楚」等語相符，原告既未能舉證證
    明系爭租金內容，而被告對於租金之繳納則以年繳稻穀一百
    公斤折算現金方式等語置辯，並提出繳納至74年止之租金便
    條紙影本為憑，原告雖否認該便條紙之真正，然觀諸收據最
    後繳納年限為74年，核與原告主張被告最後一次納租年度相
    符，該租金收據影本尚堪採信為真正。且依該收據所載租金
    按稻穀一百公斤折算之現金收取，應認被告就系爭租金內容
    已為相當之反證，則被告關於系爭土地之租金計算之辯詞，
    應堪信為真正。又依附表所示各年度政府計劃收購稻穀價格
    表，按年租一百公斤稻穀換算之金額計算，原告主張被告自
    75年起至84年止均未依約繳納租金，總計應為19340元（計
    算方式詳如附表所示）。本件原告僅於84年9月6日以台中法
    院郵局第2986號存證信函就被告自75年起至函文日即84年間
    止所積欠之租金，限被告於收受函文後十日內清償，有上述
    存證信函影本在可考，是以，原告迄今僅就被告積欠系爭土
    地自75年起84年止換算所得計19340元之租金，對被告進行
    限期催告繳納，核先敘明。
  (2)原告於84年11月22日以存證信函終止雙方租賃關係之意思表
    示並未送達被告，被告亦未發生未於期限內繳納積欠租金之
    情事。
     1、按民法第440條第1項所謂終止契約，乃向他造為終止之
    意思表示，其效力之發生，依民法第95條第1項之規定，自
    以意思表示之通知達到相對人時始發生效力。本件原告雖主
    張於84年11月22日曾以台中法院郵局第847號存證信函向以
    被告為終止系爭土地租賃關係之意思表示，並提出該存證信
    函影本為憑，被告既否認曾收受該紙存證信函，且原告亦未
    能提出為終止租賃關係意思表示之存證信函已到達被告之證
    明，自難認原告主張系爭租約於84年11月22日業已終止而消
    滅。
　　 2、按出租人依法對於支付租金遲延之承租人，定相當期限
    催告其支付，承租人於其期限內不為支付者，固得終止契約
    ，惟承租人曾於出租人所定之期限內，依債務本旨提出支付
    之租金，而因出租人或其他有代為受領權限之人拒絕受領，
    致未能如期完成時，尚難謂與民法第440條第1項規定情形相
    當。依民法第219條關於行使債權，應依誠實及信用方法之
    規定，出租人自不得執是為終止契約之理由。(最高法院43
    年台上字第1143號判例意旨參照)。本件系爭土地係由被告
    向原告之被繼承人黃壽承租，黃壽往生後，即由其繼承人黃
    振芳、黃振銓及丁○○○等繼承系爭土地與被告之租賃關係
    ，復黃振芳往生後，嗣由其繼承人丙○○、黃正昌、黃淑敏
    、黃淑惠、黃淑真、黃淑玲、林黃淑娟等人與黃振銓、丁○
    ○○等繼承系爭土地之租賃關係，被告自75年起即未依約向
    出租人繳納租金，原告乃於84年9月6日，委託律師陳俊寰致
    函催告被告，限於函文10日內清償租金，逾期收回出租之土
    地，已詳述如前，且為兩造不爭之事實，然原告就被告積欠
    75年至84年間之租金未繳一事催告被告限期繳清後，既未能
    舉證證明於該期限屆滿迄今曾向被告為終止之意思表示。且
 　 依被告所述，伊所欠自75起至84年間之租金，於收受原告委
    任律師陳俊寰律師之催告函後，即於84年9月23日，按原定
    租金額年租一百公斤稻穀換算為21,000元 (實際應為19,340
    元，詳如附表所示），以現金匯票一紙，備函委託原告委任
    之律師陳俊寰送交其委任人即原告，經陳俊寰以無權代收為
    由，拒絕受領，並將該紙票函退等情，有被告提出之存證信
    函及匯票影本在卷可按，且為原告所不爭，雖表示陳俊寰律
    師無權代收函催之租金，惟依證人即陳俊寰律師之法務助理
    張振忠證稱：地主即原告表示系爭土地有三七五租約，且有
    人蓋房子，受地主委託委託與被告接洽談論系爭土地，且洽
    談過程中，就系爭土地之租金遠不及地主所需繳納之地價稅
    ，而建議以實際占用坪數及地價換算以現金計算之租金，並
　　論及將土地返還地主之補償費用額度，及雙方談好再約期間
　  重訂租約時，被告逕將匯票直接寄往事務所等情以觀，本件
    原告於84年間就系爭土地之租金收取一事，確實曾委任陳俊
    寰律師出面代為與被告洽談，並曾由陳俊寰律師發函被告限
    期繳納租金，被告依洽談過程及發函者姓名，於原告委任陳
    俊寰律師處理系爭土地租約事宜期間，將租金送往原告之受
    任人陳俊寰律師，依誠信原則，實難認陳俊寰律師無受領系
    爭土地租金之權限或被告明知陳俊寰律師有無受領租金權限
    。且被告於接獲陳俊寰律師84年10月2日以台中法院郵局第
    169 號存證信函之退回函文後，先於84年11月22日以台中47
    支郵局第291號存證信函向原告丙○○表示因原出租人黃壽
    之繼承人眾多，實不知何人係實際有權收受租金之人，而請
    求原告丙○○告知，以便繳納，有被告提出之存證信函影本
    在卷可考，原告亦不否認業已收受該函文，是以，本件系爭
    土地之出租人原為黃壽，因於57年間往生後，其繼承人遲至
    84年始辦理繼承登記，且關於黃壽之全體繼承人及何人繼承
    系爭土地之租賃關係等，迄今無人告知承租人即被告，縱認
    原告受任發函之陳俊寰律師無權代收系爭租金，然原告委由
    陳俊寰律師函催租金時，僅表示係由黃氏宗親推由原告二人
    催告繳租，惟黃氏宗親所指為何？又原出租人黃壽往生後，
    繼承系爭租賃關係之黃氏宗親為何人？原告行文時既未告知
    ，亦未通知被告應向何人繳納？被告未於原告催告清償期限
    內給付，實不可歸責於被告，亦不負遲延責任。
   (3)系爭租賃契約迄今尚未合法終止。
　　本件原告雖曾依法催告被告限期繳納自75年至84年間之租金
    ，並主張於期限屆滿，因被告仍未繳納，遂於84年11月22日
    以函文終止兩造租賃契約云云，然關於曾於84年11月22日向
    被告為終止之意思表示，既為被告所否認，復未能證明該函
    文業已送達被告，且原告迄今亦未提出任何曾向被告為終止
    意思表示之證明，實難謂系爭土地之租賃契約業已終止，灼
    然甚明。且縱令該函文曾送達被告，亦因本件原出租人黃壽
    往生後，關於系爭土地出租人究竟為何人？又由何人收取租
    金，實有不明，原告亦未曾告知，被告於原告84年11月22日
    函文發出前，果有遲未繳納租金者，亦非可歸責於被告，原
    告迄今仍未告知本件繼承系爭出租人地位之全體繼承人係何
    人，被告自不負遲延給付責任，甚明。
（三）縱上所述，系爭土地之租賃關係，尚未合法終止，從而原
      告本於所有權，請求被告拆屋返還系爭土地，即為無理由
      ，應予駁回。而其假執行宣告之聲請，亦失所附麗，應併
      予駁回。
六、訴訟費用負擔之依據：民事訴訟法第78條。
中　　華　　民　　國　　94　　年　　12　　月　　14　　日
                  民事第三庭    法  官　林靜芬
正本係照原本作成。
如對本判決上訴，須於判決送達後20日內向本院提出上訴狀。
中　　華　　民　　國　　94　　年　　12　　月　　14　　日
                                書記官
附  表：
                75-84年政府計劃收購稻谷價格表
┌────┬──────┬─────────┬───────────────┐
│ 年份   │ 蓬萊谷     │ 價格（元/公斤）  │年租金: 按稻谷100公斤換算之金 │
│        │            │                  │        額                    │
├────┼──────┼─────────┼───────────────┤
│ 75     │ 蓬萊谷     │     18.80        │      1880元（18.80x100）     │
├────┼──────┼─────────┼───────────────┤
│ 76     │ 蓬萊谷     │     18.80        │      1880元（18.80x100）     │
├────┼──────┼─────────┼───────────────┤
│ 77     │ 蓬萊谷     │     18.80        │      1880元（18.80x100）     │
├────┼──────┼─────────┼───────────────┤
│ 78     │ 蓬萊谷     │     19           │      1900元（19x100）        │
├────┼──────┼─────────┼───────────────┤
│ 79     │ 蓬萊谷     │     19           │      1900元（19x100）        │
├────┼──────┼─────────┼───────────────┤
│ 80     │ 蓬萊谷     │     19           │      1900元（19x100）        │
├────┼──────┼─────────┼───────────────┤
│ 81     │ 蓬萊谷     │     19           │      1900元（19x100）        │
├────┼──────┼─────────┼───────────────┤
│ 82     │ 蓬萊谷     │     19           │      1900元（19x100）        │
├────┼──────┼─────────┼───────────────┤
│ 83     │ 蓬萊谷     │     21           │      2100元（21x100）        │
├────┼──────┼─────────┼───────────────┤
│ 84     │ 蓬萊谷     │     21           │      2100元（21x100）        │
└────┴──────┴─────────┴───────────────┘
